【裁判字號】    99,訴,898
【裁判日期】    990524
【裁判案由】    偽造文書等
【裁判全文】
臺灣板橋地方法院刑事判決               99年度訴字第898號
公  訴  人  臺灣板橋地方法院檢察署檢察官
被      告  甲○○
上列被告因偽造文書等案件，經檢察官提起公訴（99年度偵字第
4391號），本院合議庭裁定依簡式審判程序，判決如下：
    主  文
甲○○犯共同行使偽造公文書罪，處有期徒刑壹年貳月。扣案如
附表所示之物，均沒收。
    事  實
一、甲○○於民國99年1 月24日，經由奇摩網站之「臺中聊天室
    」，與真實姓名年籍不詳之詐欺集團成員聯絡後，為賺取每
    次新臺幣（下同）4,000 至5,000 元不等之報酬，仍應允加
    入替詐欺集團從事向被害人取款之工作，並與詐欺集團所屬
    成員，共同意圖為自己不法所有、偽造公印文、僭越公務員
    職權行使偽造公文書及偽造特種文書服務證暨詐欺取財之犯
    意聯絡，由該詐欺集團成員於不詳時、地，先製作不實之「
    臺灣台北地方法院檢察署政務科偵查卷宗」（卷面分別載明
    監管金額40萬、30萬）及「台灣台北地方法院地檢署政務科
    」之公文書各2 件（分別載明受清查保證金額40萬、30萬）
    ，並於上開不實之卷宗卷面及公文書上，均蓋有偽造「臺北
    地方法院檢查署」印文，而偽造上開公文書2 件，足以生損
    害於臺灣臺北地方法院檢察署威信及司法機關對於公文書管
    理之正確性；嗣不詳詐欺集團成員於99年1 月25日11時許，
    撥打電話向乙○○○佯稱：「乙○○○之健保卡遭人盜刷，
    涉及案件，要幫乙○○○保管金錢，要乙○○○趕快將錢領
    出來保管」云云，並於翌（26）日撥打乙○○○手機，要求
    乙○○○於同日16時50分，前往臺北縣中和市○○街467 巷
    37號即景新國小校門口前，交付另筆30萬現金，並由甲○○
    假冒書記官出面向乙○○○收取詐得之款項，且為順遂冒充
    書記官之行為，甲○○於98年1 月25日，在臺中市太原公園
    ，交付其照片予詐欺集團成員之年約20幾歲不詳男子，該男
    子及所屬詐欺集團成員，將甲○○之照片黏貼於偽造之「臺
    灣省法務部行政執行署監管科書記官陳昌明」空白服務證1
    張，甲○○以此方式與詐欺集團成員共同偽造完成書記官服
    務證，足生損害於法務部行政執行署與「陳昌明」，甲○○
    取得偽造完成之書記官服務證後，即以假藉書記官身分之方
    式，復持詐欺集團所有供甲○○連絡使用之NOKIE 手機1 支
    （含門號卡0000000000）及裝有供行騙使用之手提公事包1
    個，內有上開不實之「臺灣台北地方法院檢察署政務科偵查
    卷宗」及「台灣台北地方法院地檢署政務科」之公文書各2
    件，於98年1 月26日16時55分許，依詐騙集團成員指示，前
    往上開景新國小校門前，向乙○○○冒稱「陳昌明書記官」
    ，並出示上開偽造之服務證予乙○○○觀覽而行使之，足以
    生損害於乙○○○、陳昌明及法務部行政執行署對人員管理
    、職務執行之正確性，嗣甲○○欲向乙○○○收取30萬元現
    金時，隨即為埋伏員警當場逮捕未遂，並扣得上開偽造之服
    務證1 張、裝有供行騙使用之手提公事包1 個（內有「臺灣
    台北地方法院檢察署政務科偵查卷宗」及「台灣台北地方法
    院地檢署政務科」之公文書各2 件）及上開手機1 支（含上
    述門號卡1 張），而查獲上情（乙○○○另遭詐騙40萬元，
    核與甲○○無關，且未據檢察起訴，附此敘明）。
二、案經乙○○○訴由臺北縣政府警察局移送臺灣板橋地方法院
    檢察署檢察官偵查起訴。
    理  由
一、本件被告甲○○所犯係死刑、無期徒刑、最輕本刑為3 年以
    上有期徒刑以外之罪，其於本院準備程序中就被訴事實為有
    罪之陳述，經告知簡式審判程序之旨，並聽取公訴人及被告
    之意見後，合議庭裁定由受命法官獨任進行簡式審判程序。
二、上開事實，業據被告甲○○於警詢、偵查及本院審理中自白
    甚詳；核與證人即被害人乙○○○於警詢時之證述情節大致
    相符；並上開物品扣案可資佐證，本件事證明確，被告犯行
    應堪認定。
三、論罪：
(一)按公文書係指公務員職務上製作之文書，刑法第10條第3 項
    定有明文；而刑法上偽造文書罪，係著重於保護公共信用之
    法益，即使該偽造文書所載名義制作人實無其人，而社會上
    一般人仍有誤信其為真正文書之危險，仍難阻卻犯罪之成立
    （最高法院54年度台上字第1404號判例參照）。查本件被告
    偽造「臺灣台北地方法院檢察署政務科」公文等偽造之文書
    ，雖以法務部或檢察署監管科之名義製作，且吾國實際上並
    無此一單位，然其內容均與犯罪偵查事項有關，核與檢察署
    之業務相當，且一般人苟非熟知檢察組織，尚不足以分辨該
    單位是否實際存在，仍有誤信該等文書為公務員職務上所製
    作之真正文書之危險，揆諸前開說明，堪認為偽造公文書無
    訛。次按刑法上所謂共同實施，並不以參與全部犯罪行為為
    必要，其分擔實施一部分行為者，仍屬共同正犯（最高法院
    46年年度臺上字第1304號判例參照），合先敘明。
(二)核被告甲○○所為，係犯刑法第158 條僭行公務員職權罪、
    第216 條、第211 條、第212 條行使偽造公文書及特種文書
    罪及同法第339 條第1 項、第3 項之詐欺取財未遂罪。上開
    事實偽造公印文之一部行為，為偽造公文書之全部行為所吸
    收，其偽造特種文書或公文書之低度行為，為行使偽造特種
    文書或公文書之高度行為所吸收，均不另論罪。被告就前開
    犯行，與其他詐騙集團成員，有犯意聯絡及行為分擔，應論
    以共同正犯。又被告以一共同行為觸犯僭行公務員職權罪、
    行使偽造公文書罪、特種文書罪及詐欺取財未遂罪等罪名，
    為想像競合犯，依刑法第55條之規定，應從較重之共同行使
    偽造公文書罪處斷。
四、科刑：
    審酌被告正值青年，不循正當途徑獲取財物，其犯罪之動機
    、目的係貪圖不法利益，竟共同以詐術騙取上開無辜被害人
    之財物，導致乙○○○顯遭騙取30萬元（本件尚未得手）之
    鉅額財產上損害；又本案係以行使偽造上揭檢察機關公文書
    ，兼以行使偽造書記官服務證而僭行公務員職權之方式，詐
    騙上開被害人，嚴重影響檢察機關公文書之正確性及司法機
    關公信力，犯罪所生之危害程度甚鉅；另考量被告於偵、審
    期間坦認犯行，兼衡其角色分擔係擔任詐騙集團之收款工作
    、並非主犯之參與犯罪情節；另審酌被告並無前科，有卷附
    臺灣高等法院被告前案紀錄表可參，且本件遭騙之30萬元，
    尚未得手，係屬未遂行為，認檢察官求處有期徒刑2 年2 月
    稍嫌過重等一切情狀，爰量處如主文所示刑，以資懲儆。
五、沒收：
    扣案如附表編號1 所示偽造「臺灣省法務部行政執行署監管
    科書記官陳昌明」並貼有陳昌明照片之服務證」之特種文書
    1 張、之NOKIE 手機1 支（含門號卡0000000000）、手提公
    事包1 個、偽造「臺灣台北地方法院檢察署政務科偵查卷宗
    」（卷面分別載明監管金額40萬、30萬）及偽造「台灣台北
    地方法院地檢署政務科」之公文書各2 件（分別載明受清查
    保證金額40萬、30萬），均係被告甲○○與所屬詐騙集團之
    共犯所有，且供本件行騙及收取上開詐得款項所用之物，業
    據被告供明在卷（本院卷21頁背面），皆應依刑法第38條第
    1 項第2 款之規定宣告沒收。至附表編號2 、3 所示偽造之
    印章，雖均未扣案，惟無證據證明已滅失，依刑法第219 條
    規定，不問屬於犯人與否，均應併予宣告沒收之。
六、據上論斷，應依刑事訴訟法第273 條之1 第1 項、第284 條
    之1 、第299 條第1 項前段、刑法第28條、第158 條、第
    216 條、第211 條、第212 條、第339 條第1 項、第3 項、
    第55條、第51條第5 款、第38條第1 項第2 款、第219 條，
    刑法施行法第1 條之1 第1 項，判決如主文
本案經檢察官到黃嘉妮庭執行職務
中    華    民    國    99    年    5     月    24    日
                  刑事第三庭  法  官  蘇揚旭
上列正本證明與原本無異。
如不服本判決，應於判決送達後10日內敘明上訴理由，向本院提
出上訴狀 (應附繕本) ，上訴於臺灣高等法院。其未敘述上訴理
由者，應於上訴期間屆滿後20日內向本院補提理由書「切勿逕送
上級法院」。
                              書記官  李郁禎
中    華    民    國    99    年    5     月    25    日
附錄本案論罪科刑法條全文：
刑法第158 條（僭行公務員職權罪）
冒充公務員而行使其職權者，處3 年以下有期徒刑、拘役或5 百
元以下罰金。
冒充外國公務員而行使其職權者，亦同。
刑法第211 條（偽造變造公文書罪）
偽造、變造公文書，足以生損害於公眾或他人者，處1 年以上7
年以下有期徒刑。
刑法第212 條（偽造變造特種文書罪）
偽造、變造護照、旅券、免許證、特許證及關於品行、能力服務
或其他相類之證書、介紹書，足以生損害於公眾或他人者，處1
年以下有期徒刑、拘役或3 百元以下罰金。
刑法第216 條（行使偽造變造或登載不實之文書罪）
行使第210 條至第215 條之文書者，依偽造、變造文書或登載不
實事項或使登載不實事項之規定處斷。
刑法第339 條（普通詐欺罪）
意圖為自己或第三人不法之所有，以詐術使人將本人或第三人之
物交付者，處5 年以下有期徒刑、拘役或科或併科1 千元以下罰
金。
以前項方法得財產上不法之利益或使第三人得之者，亦同。
前二項之未遂犯罰之。
 附表
┌──┬─────────┬───────┬────────┐
│編號│扣案物品、文書名稱│偽造印章、印文│    備  註      │
│    │及數量            │之數目（偽造之│                │
│    │                  │印章均未扣案；│                │
│    │                  │偽造之文書如已│                │
│    │                  │沒收，則不再計│                │
│    │                  │算偽造印文之數│                │
│    │                  │目）          │                │
├──┼─────────┼───────┼────────┤
│１  │偽造「臺灣省法務部│此部分偽造之特│另見偵卷第28至30│
│    │行政執行署監管科書│種文書服務證業│頁（上揭被告陳珈│
│    │記官陳昌明」並貼有│已沒收，不再計│任身上查扣，均為│
│    │陳昌明照片之服務證│算偽造印文之數│用供本件行騙之物│
│    │」之特種文書1 張、│目）          │）              │
│    │之NOKIE 手機1支 （│              │                │
│    │含門號卡0000000000│              │                │
│    │）、手提公事包1 個│              │                │
├──┼─────────┼───────┼────────┤
│２  │偽造「臺灣台北地方│偽造「臺北地方│另見偵卷第21、23│
│    │法院檢察署政務科偵│法院檢查署」之│頁              │
│    │查卷宗」之公文書（│印文1枚，及偽 │                │
│    │卷面分別載明監管金│造之印章1枚   │                │
│    │額40萬、30萬）2 件│              │                │
├──┼─────────┼───────┼────────┤
│３  │偽造「台灣台北地方│偽造「臺北地方│另見偵卷第22、24│
│    │法院地檢署政務科」│法院檢查署」之│頁              │
│    │之公文書（分別載明│印文1枚，及偽 │                │
│    │受清查保證金額40  │造之印章1枚   │                │
│    │萬、30萬）2 件    │              │                │
└──┴─────────┴───────┴────────┘

司法院資訊處製作；財團法人民間司法改革基金會備份。
